【裁判字號】    89,上訴,1157
【裁判日期】    891026
【裁判案由】    偽造有價證券
【裁判全文】
臺灣高等法院臺南分院刑事判決                  八十九年度上訴字第一一五七號
      上  訴  人
      即  被  告  甲  ○  ○
      選任辯護人  郭  玉  山  律師
                  蕭  麗  琍
右上訴人因偽造有價證券案件，不服臺灣臺南地方法院八十九年度訴字第六七六號中
華民國八十九年八月十七日第一審判決（起訴案號：臺灣臺南地方法院檢察署八十九
年度偵緝字第四二四號），提起上訴，本院判決如左：
      主  文
上訴駁回。
      事  實
一、甲○○意圖為自己不法之所有，於民國（下同）八十六年十一月間某日（檢察官
    誤載為八十七年三月間），在台南市○○路○段三０巷九三號之住處，竊取與其
    同住之父親黃武雄所有置於抽屜內之空白支票二張（付款人均為華南商業銀行北
    臺南分行、帳號為00000000—三號、票號分別為ＦＢ0000000、
    ＦＢ0000000號），得手後據為己有（親屬間竊盜部分，業據其父黃武雄
    撤回告訴）。甲○○復意圖供行使之用，同時在上址盜用黃武雄之印章，加蓋印
    文於前揭二紙支票上，並在票號ＦＢ0000000號支票內偽填金額新台幣（
    以下同）「參拾萬元整」、「300000」、發票日「86年12月5日」等應記載事項
    ，票號ＦＢ0000000號支票內偽填金額「貳拾伍萬元整」、「250000」、
    發票日「86年12月5日」等應記載事項，偽造如附表所示發票人為黃武雄名義之
    有價證券支票後，交付乙○○收執以為償還積欠乙○○舊債之擔保而行使之，後
    因黃武雄發現該二紙支票遺失，旋於八十七年一月十二日向上開銀行辦理掛失止
    付，嗣乙○○屆期將該二紙支票提示兌現，經該銀行以該二紙支票為掛失止付票
    據為由退票，始循線查悉上情。
二、案經臺灣臺南地方法院檢察署檢察官自動檢舉偵查起訴。
      理  由
一、訊據上訴人即被告甲○○固坦承於右揭時、地竊取被害人即其父親黃武雄之上開
    二紙空白支票，且盜用黃武雄之印章，加蓋印文在前揭支票內，並在該二紙支票
    內填載如附表所示之發票日期及金額，嗣交付乙○○收執以擔保舊債之事實不諱
    ，惟辯稱：因欠乙○○五十五萬元，伊偷開父親的空白支票二紙給他，交付支票
    予乙○○時曾向乙○○陳明該二紙支票只作為質押之用，不能兌現，乙○○亦知
    該支票不能兌現，因而其僅將支票做質押之用，並非行使有價證券，實無偽造並
    行使有價證券之犯意，而有關竊盜部份因係告訴乃論之罪，業經撤回，其效力應
    及於相牽連之本罪，因而本罪因為無罪之諭知云云。然查：
（一）右揭被告竊取其父黃武雄上開支票後交付乙○○供舊債擔保之事實，業據被告
      甲○○迭於檢察官偵查、原審調查、本院調查、審理時坦承不諱，核與被害人
      黃武雄及證人乙○○指述情節大致相符，並有掛失止付票據提示人資料查報表
      、遺失票據申報書各一紙、退票理由單及被告所偽造之支票各二紙（均為影本
      ）附卷可憑。
（二）被告雖辯稱：「我有告訴他我是偷開的，‧‧作為質押，不會兌現」等語（見
      原審八十九年六月二十二日訊問筆錄）、「交付支票予乙○○時曾向乙○○陳
      明該二紙支票只作為質押之用，不能兌現，乙○○亦知該支票不能兌現，因而
      其僅將支票做質押之用」（參見被告上訴理由狀）。惟衡情，一般商場上交易
      往來，均係信任支票得以提示兌現始收受支票，一張無法兌現之支票，既欠缺
      支票支付及信用之功能，豈有人願意收受？因而若乙○○已事先知悉上開支票
      係被告向其父行竊簽發，乙○○應知日後必然不能兌現，且亦有麻煩，蹤至愚
      者亦不致收受，況證人乙○○於警訊時即稱：「（問：甲○○拿該張支票時黃
      武雄是否知道？）甲○○【有告訴我他父親黃武雄知道】．．該支票已經過了
      兌現日期，甲○○才告訴我該支票他父親已經報失竊」（見乙○○八十七年八
      月一日偵訊筆錄），而揆之常情，被告亦應有告知乙○○其父知悉（同意）被
      告使用上開支票，乙○○始有收受知可能。而被告之父黃武雄於偵查中亦證稱
      ：「在遺失後三、四個月有人打電話來問我【票開了為何報遺失】，我說該票
      是遺失的。隔幾天乙○○有打電話來告訴我兒子有二張票在他手上」（見偵查
      卷第十一頁反面），益徵乙○○原並不知悉上開支票係被告盜用（所以才質問
      黃武雄支票開了為何報遺失）。參以被告甲○○於偵查中係供稱：「因為我欠
      乙○○一、二年的債務了，沒辦法，所以偷我父親的票，自己填上後交給乙○
      ○」（見偵查卷第十三頁），並未提及乙○○知悉上開支票係盜用之情，在在
      足證乙○○於收受時係以為被告得其父黃武雄之同意簽發，並不知悉係偽造之
      支票，因而被告聲請再傳喚證人乙○○作證於收受時即知之票偽造等情，已無
      必要，附為敘明。
（三）又被告在之前曾積欠乙○○五十五萬元之事實，為被告自承在卷，而觀之上開
      支票係證人乙○○於發票日後一段期間才提示，足見被告所稱其本係以上開支
      票為【舊債之擔保】，應係屬實。然姑不論乙○○是否知悉上開支票係被告所
      偷竊，惟被告既偷竊其父之支票，並偽造之交付乙○○，縱係供舊債之擔保，
      自亦難解免其偽造支票並加以行使之刑責，自不能因該支票係供作做質押之用
      ，即認被告無偽造並行使有價證券之犯意。又竊盜及偽造有價證券雖有牽連關
      係，然本質上二罪係獨立之犯罪，亦不能因竊盜部份係告訴乃論之罪，業經撤
      回，其效力即應及於相牽連之本罪。
（四）綜上所述，足見被告所辯各節應係事後畏究之詞，殊不足採。是本件事證已臻
      明確，被告偽造有價證券並行使之犯行，洵堪認定，應依法論科。
二、被告甲○○偽造造如附表所示二紙支後交付乙○○，供作積欠乙○○舊債之擔保
    ，核其所為係犯刑法第二百零一條第一項之偽造有價證券罪。被告盜用印章為偽
    造有價證券之部分行為，另偽造有價證券後持以行使，行使偽造有價證券之輕度
    行為，為偽造有價證券之重度行為所吸收，均不另論罪。又被告係同時同地偽造
    如附表所示之支票二紙，行為無先後之分，且僅侵害同一法益，為單純一罪，公
    訴人認係連續犯，容有誤會。又被告係行使偽造之支票供舊債之擔保，並非以以
    偽造之支票供作擔保或作為新債清償「而借款」，既無借款或取得財物或得利之
    行為，因而自無詐欺之可言（原判決雖認被告交付上開支票係為償還積欠乙○○
    之舊債，與本院所認被告交付係供擔保舊債稍有不合，然認不影響於判決）；又
    刑法第五十九條之酌量減輕其刑，必於犯罪之情狀，在客觀上足以引起一般同情
    ，認為即予宣告法定低度刑期，猶嫌過重者，始有其適用。至於被告認其事後反
    悔，坦承案情且與乙○○成立和解，其父亦撤回竊盜之告訴等情狀，僅可為法定
    刑內從輕科刑之標準，自不得據為酌量減輕之理由（最高法院五十一年度台上字
    第八九九號判例參照），因而被告認其情狀顯可憫恕，應依刑法第五十九條之規
    定減輕其刑，本院依法自難依刑法第五十九條之規定減輕其刑，均附為記明。原
    審以被告罪證明確，因予適用刑法第二百零一條第一項、第二百零五條、罰金罰
    鍰提高標準條例第一條前段，並爰審酌被告與被害人係父子關係，其父已表示願
    意原諒被告，不欲追究、被告之犯罪動機、竊取及偽造支票之手段、目的、致被
    害人及持票人所生之損害、犯罪對社會金融秩序所生之危害不小、被告之父親業
    與持票人達成民事和解，代被告償還債務，有和解書一紙在卷可按，被告之犯罪
    後態度等一切情狀，量處被告有期徒刑三年二月，並因將偽造如附表所示之支票
    二紙，應依刑法第二百零五條之規定宣告沒收。本院經核原判決認事用法，並無
    不合，量刑亦稱妥適。被告上訴意旨，猶執前詞，否認有偽造有價證券之犯意，
    並指摘原判決量刑過重，為無理由，應予駁回。
據上論結，應依刑事訴訟法第三百六十八條，判決如主文。
本案經檢察官羅清溪到庭執行職務。
中    華    民    國      八十九      年      十      月     二十六     日
                                  臺灣高等法院臺南分院刑事第四庭
                                      審判長法官
                                            法官
                                            法官
得上訴。
附錄本案論罪科刑法條全文：
刑法第二百零一條第一項
意圖供行使之用，而偽造、變造公債票、公司股票或其他有價證券者，處三年以上十
年以下有期徒刑，得併科三千元以下罰金。
中華民國刑法第三百三十九條第一項
意圖為自己或第三人不法之所有，以詐術使人將本人或第三人之物交付者
，處五年以下有期徒刑、拘役或科或併科一千元以下罰金。
附表：
┌─────────┬────┬────┬────┬──────────┐
│ 票           號  │發 票 人│發票日期│票面金額│ 付   款   銀   行  │
│                  │        │        │        │                    │
├─────────┼────┼────┼────┼──────────┤
│ＦＢ0000000│ 黃武雄 │86.12.5 │參拾萬  │華南商業銀行北臺南分
│                  │        │        │        │行                  │
├─────────┼────┼────┼────┼──────────┤
│ＦＢ0000000│ 黃武雄 │86.12.5 │貳拾伍萬│華南商業銀行北臺南分│
│                  │        │        │        │行                  │
└─────────┴────┴────┴────┴──────────┘


司法院資訊處製作；財團法人民間司法改革基金會備份。
